臺灣高等法院民事裁定
111年度抗字第423號
抗  告  人  新光人壽保險股份有限公司

法定代理人  潘柏錚  
代  理  人  林材勇律師

上列聲請人因與相對人佳信國際事業有限公司清償債務强制執行
聲明異議事件，對於中華民國111年2月25日臺灣臺北地方法院裁
定（111年度執事聲字第51號），提起抗告，本院裁定如下：
    主  文
抗告駁回。
抗告程序費用由抗告人負擔。
    理  由
一、抗告人異議及抗告意旨略以：保單價值準備金（下稱保價金
     ）係保險業於限定目的內得自由運用之資金，在法定事由
    發生前或保險契約終止前，要保人對保險人並無保價金債權
    或解約金債權可得請求，故非要保人之責任財產。而保險契
    約之解除權，具一身專屬性，不得由債權人或執行法院代為
    行使，且解約金之數額與保價金之數額亦未必相同。本件債
    務人陳櫻內（下稱其名）投保之終身壽險，被保險人為其子
    女，保險金額不高，且陳櫻內已無相當之資產足以清償債務
    ，倘强制終止保險契約，將使陳櫻內及其家屬，無法享有保
    險契約之保障，違反强制執行法第1條第2項規定。執行法院
    於民國110年12月23日所核發終止陳櫻內投保之保險契約，
    命伊將解約金支付予執行法院轉給相對人之執行命令（下稱
    系爭執行命令），並不生終止保險契約之效力，伊不承認陳
    櫻內於系爭執行命令到達時對伊有解約金債權，對於解約金
    數額亦有爭執。且執行法院强制終止保險契約，違反强制執
    行不得逾達成執行目的必要限度之規定，爰依强制執行法第
    119條第1項規定聲明異議，執行法院應依強制執行法第120
    條規定限期相對人起訴，原法院司法事務官駁回伊之異議（
    下稱原處分），原裁定駁回伊之抗告，均有未洽，爰提起抗
    告，聲明廢棄原處分及原裁定，撤銷系爭執行命令等語。
二、經查：
　㈠本件相對人執臺灣屏東地方法院（下稱屏東地院）108年度司
    執字第44355號債權憑證（下稱系爭執行名義）聲請執行陳
    櫻內對抗告人之保險給付、解約金及保價金，執行法院於10
    9年5月8日核發扣押命令，禁止陳櫻內收取對抗告人依保險
    契約得請領之保險給付、已得領取之解約金及現存之保單價
    值準備金或為其他處分，抗告人亦不得對之為清償（下稱系
    爭扣押命令）。抗告人具狀聲明異議，主張陳櫻內尚無可供
    執行之保險金債權，且未發生返還保價金事由，相對人乃以
    陳櫻內、抗告人為被告，向管轄法院起訴請求確認保價金債
    權存在訴訟，經屏東地院以107年度保險字第11號確認保價
    金債權存在事件（下稱系爭事件）受理，嗣法院審理結果認
    保價金為要保人預繳保費之積存，要保人對保險人得主張的
    保價金權利，實質上為保險人對於要保人或受益人所負擔之
    確定債務，保價金債權為陳櫻內對抗告人之金錢債權。而解
    約金之數額以保價金為計算基礎，其給付義務在法律上係屬
    確定，並可由要保人任意決定給付時點，隨時以終止契約或
    請求減少保價金方式取回，亦得於保價金範圍內申請貸款，
    相對人係為實現其對陳櫻內之債權，未逾越執行目的必要限
    度。及人身保險契約之給付利益乃財產上之利益，非要保人
    具有專屬性之人格權，得由要保人任意為財產上之移轉或繼
    承。保險契約之終止權，並非一身專屬權利，可由要保人以
    外之人行使等語，判決確認陳櫻內對抗告人至109年5月11日
    止，有新臺幣（下同）62萬6,576元保價金債權（下稱系爭
    債權）存在確定等情，有卷附强制執行聲請狀、系爭扣押令
    、民事異議狀、起訴狀、屏東地法107年度保險字第11號、
    本院高雄分院110年度保險上易字第2號民事判決足參(見原
    法院司執助卷第15、23至31、57、73、79、89、165至180頁
    ）。
  ㈡相對人於110年11月23日以系爭事件判決確定陳櫻內對抗告人
    之系爭債權存在為由，聲請執行法院核發執行命令，終止陳
    櫻內與抗告人之保險契約，核發支付轉給命令，進行換價（
    見原法院司執助卷第127至129頁）。按債務人對於第三人之
    金錢債權，經扣押後，欲使債權人之債權獲得清償，須為換
    價處分，得詢問債權人意見，以命令許債權人收取、或將該
    債權移轉於債權人。如認為適當時，得命第三人向執行法院
    支付轉給債權人，為强制執行法第115條第2項所明定，究以
    何種命令為適當，因事件之各別情況而異，應賦予法院適當
    之裁量權。又執行法院為達執行效果，於換價目的所必要之
    範圍內，得行使債務人（要保人）保險契約終止權，使該解
    約金債權得以即時行使，並由保險人將應給付債務人之解約
    金向執行法院為支付後，轉給債權人，或逕以命令許債權人
    收取（參見司法院編訂之「法院辦理民事執行實務參考手冊
    (下)」108年12月版第582至583頁），故執行法院於換價目
    的之必要範圍内，得終止保險契約，使解約金債權得以即時
    行使，並發支付轉給命令或收取命令。而陳櫻內對抗告人之
    系爭債權，在該保險契約期滿或保險事故發生前，需經由終
    止保險契約後轉換成解約金，方能實現。系爭事件確定判決
    復已敘明得由要保人以外之人行使保險契約終止權，亦如上
    述。則執行法院審酌上情，於同年月28日為債務人終止契約
    ，並進行換價程序，核發系爭執行命令，通知抗告人終止保
    險契約後，將解約金向執行法院支付轉給相對人（見原法院
    司執助卷第183至184頁），並無不合。
　㈢抗告人雖以保險契約解除權具一身專屬性，執行法院不得代
    為行使，且解約金數額不等於保價金，其對於債權有無及債
    權數額均有爭執，係依强制執行法第119條第1項規定聲明異
    議，執行法院應依同法第120條通知相對人起訴云云。惟陳
    櫻內與抗告人間保險契約之終止權，非一身專屬權利，可由
    要保人以外之人行使，業經系爭事件判決認定在案，已如前
    述。而解約金之數額係以保價金為計算基礎，其數額應由抗
    告人於收受執行命令時，依保險法第119條第1項規定，及與
    陳櫻內之保險契約之約定，計算至終止日（即收受系爭執行
    命令之日）止得出一定之金額，抗告人未依執行命令計算解
    約金之數額，即泛以解約金之數額不等於保價金為由，主張
    係對於數額爭執云云，並無可取。又本件抗告人實質上係爭
    執執行法院得否以執行命令終止保險契約，乃係對於執行法
    院之執行命令及執行方法聲明異議，屬强制執行法第12條之
    聲明異議範圍，不符合同法第119條第1項聲明異議之要件，
    故辯稱執行法院應依强制行法第120條規定，通知相對人向
    管轄法院起訴云云，容屬有誤。
　㈣抗告人另以强制終止保險契約，將使陳櫻內及其家屬，無法
    享有保險契約之保障，違反强制執行法第1條第2項規定云云
    。惟解約金之給付義務在法律上係屬確定，並可由要保人任
    意決定給付時點，隨時以終止契約或請求減少保價金方式取
    回，業如前述，則執行法院為達執行目的，為陳櫻內終止保
    險契約，難謂其執行有逾必要限度。抗告人所援本院另案不
    同之見解，非上級法院所為統一法律見解，本院不受拘束，
    仍得就個案獨立判斷，附此敘明。　　　
四、綜上所述，執行法院以系爭執行命令終止保險契約，命抗告
    人將解約金向執行法院支付轉給相對人，並無違誤。原處分
    駁回抗告人之異議，原裁定駁回抗告人之異議，均無不合。
    抗告意旨指摘原裁定不當，聲明廢棄，為無理由，應駁回其
    抗告。
五、據上論結，本件抗告為無理由，爰裁定如主文。
中　　華　　民　　國　　111 　年　　5 　　月　　2 　　日
                  民事第三庭    
                        審判長法  官  王怡雯
                              法  官  王育珍
                              法  官  吳素勤
正本係照原本作成。
不得再抗告。
中　　華　　民　　國　　111 　年　　5 　　月　　3 　　日
　　　　　　　　　　　　    　書記官  林敬傑